臺灣臺北地方法院民事判決
111年度簡上字第48號
上  訴  人  李恆仁  

訴訟代理人  林秀香律師
被  上訴人  許馬明珠

訴訟代理人  許正緯  
上列當事人間請求修復漏水等事件，上訴人對於民國110年11月
12日本院臺北簡易庭109年度北簡字第16650號第一審判決提起上
訴，本院於111年11月9日言詞辯論終結，判決如下：
    主      文
上訴駁回。
第二審訴訟費用由上訴人負擔。
    事實及理由
一、被上訴人主張：被上訴人與上訴人分別係門牌號碼臺北市○○
    區○○○路○段00巷0號3樓、4樓房屋（下各稱系爭3樓房屋、系
    爭4樓房屋）之所有權人。系爭3樓房屋浴室天花板自民國10
    7年8月起出現滲漏水現象，上訴人允諾處理卻言而無信，持
    續之漏水問題除造成裝潢毀損外，亦對被上訴人之生活產生
    莫大困擾，甚至連電線管路均會滲水，恐因電線走火引發火
    災。上開漏水問題乃系爭4樓房屋浴室防水層失效所致，上
    訴人自應予以修繕至不再漏水。又上開漏水問題致系爭3樓
    房屋浴室天花板裝潢受損，且長期漏水影響被上訴人生活品
    質，使被上訴人精神痛苦，被上訴人自得請求上訴人賠償系
    爭3樓房屋修繕費用新臺幣（下同）3萬元及非財產上損害賠
    償之慰撫金1萬元。爰依法提起本件訴訟，並聲明：㈠上訴人
    應依台北市土木技師公會110年3月31日北土技字第11020013
    49號鑑定報告書（下稱系爭鑑定報告）所載修復方式（詳如
    附件所示），將系爭4樓房屋進行漏水修繕至不漏水為止；㈡
    上訴人應給付被上訴人4萬元，及自起訴狀繕本送達翌日起
    至清償日止，按週年利率5％計算之利息；㈢願供擔保，請准
    宣告假執行。
二、上訴人則以：被上訴人所指之漏水處即被上訴人放置水盆接
    水處（即系爭鑑定報告第21頁編號2照片），於台北市土木
    技師公會鑑定人員至現場為漏水檢測當日，並無任何一滴水
    流出，水盆是乾的，足認被上訴人所指漏水處絕非系爭4樓
    房屋日常生活洩水所致，應係大樓外牆老舊滲水造成，與系
    爭4樓房屋浴室防水層無關，被上訴人請求上訴人修繕漏水
    及給付損害賠償金，並無理由。又系爭鑑定報告就同一檢測
    位置竟有不同之研判結果，顯然是刻意對申請鑑定付費者為
    有利之認定，其鑑定意見自不可採，資為抗辯。
三、原審為上訴人全部敗訴之判決，即判命上訴人應將系爭4樓
    房屋，依系爭鑑定報告第11頁㈡所示修復方式、使用材料及
    工法、工程項目（詳如附件所示），修復至不漏水之狀態，
    且應給付被上訴人4萬元及法定遲延利息，並依職權為假執
    行之宣告。上訴人全部聲明不服，提起上訴，並為上訴聲明
    ：㈠原判決廢棄；㈡被上訴人於第一審之訴駁回。被上訴人則
    答辯聲明：上訴駁回。
四、被上訴人主張其所有系爭3樓房屋浴室天花板有漏水現象乙
    節，雖為上訴人所不爭執。惟被上訴人另主張上開漏水現象
    乃上訴人所有系爭4樓房屋浴室防水層失效所致，請求上訴
    人依系爭鑑定報告所載修復方式為漏水修繕，並賠償被上訴
    人系爭3樓房屋修繕費用3萬元及精神慰撫金1萬元等節，則
    為上訴人所否認，並以前揭情詞置辯。經查：
　㈠系爭3樓房屋浴室天花板漏水原因為何？
　⒈被上訴人雖抗辯系爭3樓房屋浴室天花板漏水原因與系爭4樓
    房屋無關云云。惟本件經委託台北市土木技師公會鑑定，就
    系爭3樓房屋是否有漏水情形及漏水原因等節，其鑑定結果
    略以：「⒈依據試水結果（即於樓上浴室放水，觀察樓下頂
    板水分含水量變化），本案使用兩種試驗儀器，兩種試驗儀
    器試驗結果，浴室混凝土頂板含水量普遍有增加趨勢，顯示
    系爭3樓房屋之浴室頂板確有漏水。⒉依據試水結果，漏水原
    因研判係系爭4樓房屋浴室防水層失效所致。依據本次試水
    結果，漏水原因是單一。」，有系爭鑑定報告附卷可稽（見
    系爭鑑定報告第10至11頁），復參諸系爭鑑定報告內容乃經
    鑑定技師實地勘查及檢測，本諸其專業知識而作成，自堪採
    信，足認系爭3樓房屋浴室天花板確有漏水現象，且其原因
    乃系爭4樓房屋浴室防水層失效所致。
　⒉至上訴人雖以系爭鑑定報告就同一檢測位置有不同之判定結
    果，質疑系爭鑑定報告之正確性及公正性云云。惟參諸系爭
    鑑定報告內容，鑑定技師於110年2月19日至現場會勘時，系
    爭3樓房屋之浴室天花板混凝土板部分可見漏水潮濕痕跡，
    並有拍攝照片為證（見系爭鑑定報告第21頁編號2照片、第2
    2頁編號11照片），進一步再以漏水試驗檢測，於當日上午
　　10時50分起先以儀器量測系爭3樓房屋浴室頂板樑牆混凝土
    含水量，復於同日中午12時17分起在系爭4樓房屋浴廁放水
    ，至同日下午2時38分起以儀器量測系爭3樓房屋浴廁處混凝
    土水分含量（見系爭鑑定報告第3頁）；又漏水試驗檢測有
    採用PROTIMETER公司所生產型號為BLD8800之水分計測量儀
    （MMS）、Kett公司所生產型號為HI-520-2之非破壞高週波
    水分計（下各稱BLD8800水分計、HI-520-2水分計），均係
    用於相關測點測量非傳導性固體物質的水分含量（WME）％值
    ，確認測試處之表面水分含量，其中HI-520-2水分計利用非
    破壞高周波檢測法進行水分含量的檢測，專門用來測量混凝
    土、水泥砂漿、ALC、石膏板、矽酸鈣及人造輕骨材混凝土
    的含水率值（見系爭鑑定報告第4頁），而以上開二種儀器
    就同一檢測位置於放水前、後測量數據之變化情形固非全然
    相同，然其中針對檢測位置3、4、18、19、22、25、32之檢
    測結果，系爭3樓房屋之浴室頂板混凝土於放水後水分含量
    均有增加（見系爭鑑定報告第5至10頁），足認系爭3樓房屋
    浴室天花板混凝土板於漏水試驗檢測前，經目視觀察已有漏
    水潮濕痕跡，再經於系爭4樓房屋浴廁放水進行漏水試驗檢
    測，以上開二種儀器測量結果，亦有一致之含水量增加情形
    ，則上訴人抗辯系爭3樓房屋浴室天花板漏水與系爭4樓房屋
    全然無關云云，顯非可採。復經本院就系爭鑑定報告判斷依
    據、檢測儀器等事項函詢台北市土木技師公會，其函覆略以
    ：「⑴有關檢測儀器（BLD8800、HI-520-2）國內並無相關規
    範亦無定期檢驗之規定，由鑑定技師判斷儀器在正常狀況使
    用。⑵BLD8800水分計及HI-520-2水分計係兩種不同設計原理
    之儀器，量測數據只能同一種儀器比較，鑑定技師為求慎重
    故採用兩種儀器檢測。⑶同一儀器檢測數據是相對性，若試
    水後數據有增加趨勢，鑑定技師判斷混凝土含水量增加，則
    研判有漏水情形，並非由某一數據為判斷漏水標準。⑷測點
    位置1、8、10、11、12、20、21、24、27、29、30、34、35
    、36兩種儀器之判定，由附件七HI-520-2水分計檢測數據變
    化趨勢不明顯，故未研判漏水，而附件八BLD8800水分計檢
    測數據變化趨勢較明顯，故研判漏水，並非同檢測位置有不
    同的研判結果，判斷是否漏水是鑑定技師依據水分計變化趨
    勢，並配合現況目視調查來判斷。⑸鑑定報告研判系爭3樓房
    屋浴室頂板有漏水現象係由系爭4樓房屋浴室地板防水層失
    效所致，理由為：①目視3樓浴室頂板有漏水痕跡、白華及修
    補痕跡、②在4樓浴室地板放水試驗，3樓浴室頂板水分有增
    加趨勢、③鑑定技師依照專業經驗判斷4樓浴室地板防水層失
    效。⑹鑑定報告第21頁現況照片編號2位置現況已有修補，試
    水後尚未達滴水狀況，但附近經水分計檢測含水量有增加趨
    勢。」，有台北市土木技師公會111年6月20日北土技字第11
    12002691號函存卷可佐（見本院卷第103至107頁），可知BL
    D8800水分計及HI-520-2水分計乃不同設計原理之測量儀器
    ，則該二種儀器就同一檢測點所呈現之檢測數據及變化趨勢
    自非全然相同，且目前國內就該二種儀器並無定期檢驗之規
    範，本件鑑定技師係依據水分計變化趨勢，並配合現況目視
    調查進行有無漏水之判斷，是上訴人侷限以上開二種不同設
    計原理之儀器就同一檢測點之檢測數據變化不一致為由，指
    摘系爭鑑定報告之正確性，難認有據。又衡以本件鑑定技師
    與兩造間均無何利害或親誼關係，且台北市土木技師公會係
    受原審法院囑託而為本件漏水鑑定，鑑定費用乃訴訟費用之
    一部，僅由聲請鑑定之被上訴人依原審法院指示先行墊付，
    被上訴人與台北市土木技師公會間並無委任關係存在，台北
    市土木技師公會已於系爭鑑定報告及上開回函詳述其本諸專
    業而研判系爭3樓房屋浴室天花板漏水原因乃系爭4樓房屋浴
    室防水層失效所致之理由，上訴人空言以台北市土木技師公
    會係為委託鑑定並支付費用之被上訴人利益而為失衡之判斷
    云云，實屬無稽。至被上訴人放置水盆接水處（即系爭鑑定
    報告第21頁編號2照片）於鑑定技師為漏水試驗檢測當時雖
    無滴水現象，惟由上開台北市土木技師公會回函可知該水盆
    接水處現況已有修補，且附近經水分計檢測含水量有增加趨
    勢，再佐以當日放水時間僅約2小時，自不能僅以上開水盆
    接水處於當時無滴水情形，逕認該處無滲漏水現象，是上訴
    人執此抗辯系爭3樓房屋浴室天花板漏水之原因與系爭4樓房
    屋浴室防水層無關云云，亦非可採。　　　　
　㈡被上訴人所為各項請求有無理由？
　⒈請求上訴人修繕漏水部分：
　⑴按專有部分、約定專用部分之修繕、管理、維護，由各該區
    分所有權人或約定專用部分之使用人為之，並負擔其費用；
    所有人對於妨害其所有權者，得請求除去之，有妨害其所有
    權之虞者，得請求防止之，公寓大廈管理條例第10條第1項
    、民法第767條第1項中段及後段分別定有明文。
　⑵系爭3樓房屋之浴室天花板漏水原因乃系爭4樓房屋浴室防水
    層失效所致乙節，已如前述；又本件經委託台北市土木技師
    公會鑑定，針對將系爭4樓房屋漏水原因修繕至不再漏水狀
    態之修復方式及費用部分，其鑑定結果略以：「①修復方式
    ：重作浴室防水層。②施工步驟：A.鑿除浴室地磚及防水層
    、B.施作新防水層、C.舖地磚。③施工部位、範圍為全部浴
    室地板。④使用材料：防水水泥砂漿、超速硬化聚胺酯防水
    噴塗工法。⑤所需費用總計4萬6,070元，各工程項目及單位
    詳如附件所示。」，有系爭鑑定報告書附卷可考（見系爭鑑
    定報告書第11頁），是揆諸上開法條規定及說明，被上訴人
    請求上訴人將系爭4樓房屋，依系爭鑑定報告所載修復方式
    （詳如附件所示），進行漏水修繕至不漏水為止，為有理由
    ，應予准許。
　⒉請求上訴人給付系爭3樓房屋修繕費用3萬元部分：
　⑴按因故意或過失，不法侵害他人之權利者，負損害賠償責任
    ；負損害賠償責任者，除法律另有規定或契約另有訂定外，
    應回復他方損害發生前之原狀；第1項情形，債權人得請求
    支付回復原狀所必要之費用，以代回復原狀；不能回復原狀
    或回復顯有重大困難者，應以金錢賠償其損害，民法第184
    條第1項前段、第213條第1項、第3項及第215條分別定有明
    文。
　⑵本件經委託台北市土木技師公會鑑定，針對系爭3樓房屋是否
    因漏水受有損害及其修復費用部分，其鑑定結果略以：「①
    系爭3樓房屋內部浴室天花板確因上開滲漏水受有損害。②修
    復方式：於系爭4樓房屋內部浴室重做防水層後，於系爭3樓
    房屋內部浴室天花板以環氧樹酯灌注粉刷。③施工步驟：A.
    拆除浴室天花板、B.浴室頂板以環氧樹酯灌注粉刷、C.重作
    浴室天花板。④施工部位、範圍為全部浴室天花板。⑤使用材
    料：環氧樹酯。⑥所需費用總計3萬0,759元。」，有系爭鑑
    定報告在卷可憑（見系爭鑑定報告第12頁），足認系爭3樓
    房屋之浴室天花板確實因漏水而受損，其回復原狀所需之修
    繕費用為3萬0,759元。上訴人既為系爭4樓房屋之所有權人
    ，對於其浴室防水層自有修繕、維護、管理之義務，因未盡
    相當之注意義務，致系爭3樓房屋之浴室天花板因漏水而受
    損，則上訴人之過失行為與被上訴人損害之發生間具有相當
    因果關係，上訴人自應負侵權行為之損害賠償責任，是揆諸
    前揭法條規定，被上訴人請求上訴人賠償系爭3樓房屋修繕
    費用3萬元，自屬正當。
　⒊請求上訴人給付非財產上損害賠償之慰撫金1萬元部分：
　⑴按不法侵害他人之身體、健康、名譽、自由、信用、隱私、
    貞操，或不法侵害其他人格法益而情節重大者，被害人雖非
    財產上之損害，亦得請求賠償相當之金額，民法第195條第1
    項前段定有明文。再按於他人居住區域發出超越一般人社會
    生活所能容忍之噪音，應屬不法侵害他人居住安寧之人格利
    益，如其情節重大，被害人非不得依民法第195條第1項規定
    請求賠償相當之金額（最高法院92年台上字第164號判決要
    旨參照）。又按不法侵害他人之人格權，被害人受有非財產
    上損害，請求加害人賠償相當金額之慰撫金時，法院對於慰
    撫金之量定，應斟酌實際加害情形、所造成之影響、被害人
    所受精神上痛苦之程度、雙方之身分、地位、經濟狀況及其
    他各種情形，以核定相當之數額（最高法院47年台上字第12
    21號、51年台上字第223號及76年台上字第1908號判決要旨
    參照）。
　⑵系爭4樓房屋浴室防水層失效，致系爭3樓房屋浴室天花板漏
    水，已如前述，而被上訴人自107年8月起即發現上開漏水現
    象，與上訴人幾經溝通協調，上訴人迄今仍未加以修繕，被
    上訴人除需長期忍受漏水造成之環境潮濕問題外，尚需自行
    設法修繕，且為避免漏水損害擴大，更在其浴室天花板上方
    管道間放置水盆盛接漏水，並以膠帶加強固定因漏水腐爛塌
    陷之浴室天花板，以免天花板掉落，有系爭3樓房屋浴室照
    片存卷可參（見原審卷第13至17頁），足認對被上訴人之生
    活品質有所影響而造成精神上之痛苦，對其居住權及居住安
    寧之人格法益侵害情節應屬重大，而非僅係財產權被侵害所
    引致之不便或不適，是被上訴人請求上訴人給付非財產上損
    害賠償之慰撫金，非無理由。爰審酌兩造間為上、下樓鄰居
    關係，併系爭3樓房屋漏水情形及漏水持續期間等一切情狀
    ，認被上訴人請求上訴人給付非財產上損害賠償之慰撫金1
    萬元，尚屬適當，應予准許。
　⒋就上開金錢請求併請求法定遲延利息部分：
　⑴按給付無確定期限者，債務人於債權人得請求給付時，經 其
    催告而未為給付，自受催告時起，負遲延責任，其經債權人
    起訴而送達訴狀，或依督促程序送達支付命令，或為其他相
    類之行為者，與催告有同一之效力；遲延之債務，以支付金
    錢為標的者，債權人得請求依法定利率計算之遲延利息；應
    付利息之債務，其利率未經約定，亦無法律可據者，週年利
    率為百分之五，民法第229條第2項、第233條第1項本文、第
    203條分別定有明文。
　⑵上開經本院認定被上訴人得請求上訴人給付系爭3樓房屋修繕
    費用3萬元及非財產上損害賠償之慰撫金1萬元，共計4萬元
    ，核屬無確定期限之給付，既經被上訴人起訴而送達訴狀，
    上訴人迄未給付，當應負遲延責任，是被上訴人就此部分金
    錢請求，併請求自起訴狀繕本送達翌日即109年6月21日（見
    原審卷第31頁）起至清償日止，按週年利率5％計算之法定遲
    延利息，核無不合，應予准許。　
五、綜上所述，被上訴人請求：㈠上訴人依系爭鑑定報告所載修
    復方式（詳如附件），將系爭4樓房屋進行漏水修繕至不漏
    水為止；㈡上訴人應給付被上訴人4萬元，及自109年6月21日
    起至清償日止，按週年利率5％計算之利息，為有理由，應予
    准許。原審判決上訴人敗訴，於法並無不合。上訴意旨指摘
    原判決不當，求予廢棄改判，為無理由，應駁回上訴。
六、本件事證已臻明確，兩造其餘攻擊防禦方法及所提證據資料
    ，於判決結果不生影響，爰不一一論列，附此敘明。　　
七、據上論結，本件上訴為無理由，依民事訴訟法第436條之1第
    3項、第449條第1項、第78條，判決如主文。　
中　　華　　民　　國　　111 　年　　11　　月　　30　　日
                  民事第七庭  審判長法　官　姜悌文
　　　　　　　　 
　　　　　　　　                    法  官  林欣苑
　　　　　　　　    
                                    法　官　黃珮如　　　
以上正本係照原本作成。
本判決不得上訴。
中　　華　　民　　國　　111 　年　　11　　月　　30　　日
                                    書記官  張惠晴